最高法院刑事判決　　　　　　　　　　　　　　　八十八年度台上字第五九○四號
　　上　訴　人　許朝壁
　　被　　　告　乙○○
　　　　　　　　甲○○
　　共　　　同
　　選任辯護人　黃呈祿律師
右上訴人因自訴被告等偽造文書案件，不服台灣高等法院高雄分院中華民國八十六年
六月十七日第二審更審判決（八十五年度上更(一)字第三○九號，自訴案號：台灣高雄
地方法院八十三年度自字第四○一號) ，提起上訴，本院判決如左：
    主  文
原判決撤銷，發回台灣高等法院高雄分院。
    理  由
本件原判決以自訴意旨略稱：戴江泉 (另案審理中）於民國八十二年十一月二十三日
，向上訴人許朝壁詐稱其妻李秀鑾 (另案審理中）開設之鴻蘭企業股份有限公司 (下
稱鴻蘭公司) ，需開發國內即期信用狀及進口遠期信用狀，向第一商業銀行股份有限
公司 (下稱第一銀行) 借款，邀上訴人為其借款之連帶保證人。上訴人乃與戴江泉同
往第一銀行左營分行辦理保證手續，該行承辦人即被告乙○○隨即交付上訴人空白保
證書、約定書及進口遠期信用狀借款契約書，請求上訴人簽名。上訴人不疑有他，僅
在上開書狀上簽名，乙○○與戴江泉以借款額度尚未確定，要求上訴人在保證金額欄
預留空白，俟金額確定後，再行填寫並蓋章。詎八十三年四月及五月中旬，上訴人接
獲第一銀行左營分行便函，請求上訴人清償鴻蘭公司新台幣 (下同) 九百九十五萬元
之借款及美金十六萬三千八百元之保證債務。上訴人獲悉後，即赴該銀行請求出示鴻
蘭公司借款之有關書據，始發覺上開保證書上保證金額偽填為二千萬元，進口遠期信
用狀借款契約書上保證金額偽填為美金三十萬元，日期偽填為八十二年十二月十一日
，並蓋有偽造之上訴人印章。又上訴人並未於鴻蘭公司委任開發國內即期信用狀契約
書上連帶保證人欄簽名蓋章，李秀鑾、戴江泉竟於八十二年十一月二十五日，在該契
約書上共同偽造上訴人之簽名及蓋章，並偽填保證金額為一千萬元。復於同月二十六
日共同偽造上訴人之簽名及印章為連帶保證人，書立二張借據持向第一銀行借款九百
九十五萬元。而該貸款係由乙○○之主管即知情之被告甲○○核准，足見乙○○、甲
○○與戴江泉、李秀鑾為共犯。因認乙○○、甲○○涉有刑法第二百十條、第二百十
三條、第二百十四條、第二百十六條、第三百三十九條第一項等罪嫌云云。經審理結
果，認為乙○○、甲○○之犯罪均不能證明，因而維持第一審無罪之判決，駁回自訴
人在第二審之上訴，固非無見。
惟查：原判決以委任開發國內即期信用狀契約書及借據上之「許朝壁」署押，與上訴
人自承為其親自簽名之保證書、約定書、進口遠期信用狀借款契約書及印鑑卡，依肉
眼觀察，顯非同一人之筆跡，經質之戴江泉亦供稱：委任開發國內即期信用狀契約書
及借據上之「許朝壁」署押係其代為簽署云云 (見原判決第六面第十五至十八行) 。
惟又以上訴人既自願為連帶保證人，戴江泉顯無於委任開發國內即期信用狀契約書及
借據上偽造上訴人署押之必要 (見原判決第十二面第九至十二頁) ，前後已有矛盾。
而委任開發國內即期信用狀契約書及借據上之「許朝壁」署押，依肉眼既可觀察其筆
跡不同，則被告等審核貸款時，何以竟未查覺，有無經過查證，何以仍准予貸放，此
與被告等是否幫助戴江泉詐欺或偽造文書，或有無犯意聯絡攸關，自應詳加調查，始
足以發現真實。又依法務部調查局鑑驗通知書記載，上開保證書、約定書、進口遠期
信用狀借款契約書、印鑑卡、委任開發國內即期信用狀契約書、借據及個人資料表上
之「許朝壁」印文紋線均相符 (見原審更(一)卷第一○一頁) 。上訴人主張其與戴江泉
係八十二年十一月二十三日赴第一銀行左營分行對保，而上開個人資料表早在八十二
年十月間，即由戴江泉向該銀行提出，據以申請貸款，如果無訛，則該顆印章似早已
刻妥。從而戴江泉於原審供稱：「那個章是我自己去刻的，是八十二年十月間到台南
市○○路一刻印店刻的，我刻這章許朝壁不知道」、「那些資料上的印章是我蓋的，
因對保那天許朝壁有去銀行，但他看資料沒有填好，就先簽名但沒蓋章，說『等金額
填寫完後，我再蓋章』」、「對保時許朝壁有去，但許朝壁只有在印鑑卡上簽名，並
無蓋章，是隔天我去時一起蓋章的」等語 (見原審上訴卷第一八○頁背面、一八一頁
正面），是否純係戴江泉基於情誼，為圖免上訴人保證責任所為自攬刑責之詞（見原
判決第十三面倒數第二行至第十四面第二行) ，上訴人主張之各節是否全然不足採憑
，亦饒有探求之餘地。以上情形，或為上訴意旨指摘所及，或為本院得依職權調查之
事項。原判決既有違誤，應認有撤銷發回更審之原因。
據上論結，應依刑事訴訟法第三百九十七條、第四百零一條，判決如主文。
中      華      民      國    八十八    年      十      月    二十一    日
                              最高法院刑事第十一庭
                                  審判長法官  陳  炳  煌
                                        法官  陳  正  庸
                                        法官  陳  世  雄
                                        法官  陳  東  誥
                                        法官  張  春  福
      右正本證明與原本無異
                                              書  記  官
中      華      民      國    八十八    年      十      月    二十六    日
